---
title: "Guardar Objetos y Archivos"
subtitle: "Escuela de Verano de R 2026"
author: 
  - "Francisco Favieri"
  - "Beatriz Soria"
  - "Anabella Abarzúa Cutroni"
date: "Marzo, 2026"
output:
  ioslides_presentation:
    widescreen: true
    smaller: true
    transition: faster
    highlight: tango
  html_document:
    theme: flatly
    highlight: pygments
    toc: true
    toc_float: true
---

```{r setup, include = FALSE}
knitr::opts_chunk$set(eval = FALSE)
```

# Estoy cansado jefe

Durante la etapa de importacion y preprocesamiento de datos generamos
una gran cantidad de objetos, mayoritariamente data frames. Algunos
"productos" son experimentos o borradores y otros los queremos guardar
como "insumos" para el analisis y elaboracion de informes, papers y
demás formas de comunicacion académica.

# ¿Cómo hacemos?

Hay distantas vías: veamos.

## Las librerías para guardar

Primero, necesitamos cargar las librerías necesarias. Tidyverse maneja
CSVs, pero para Excel y SPSS necesitamos complementos específicos.

```{r}
library(tidyverse) # Para manipulación y CSV
library(writexl)  # Para Excel
library(haven)    # Para SPSS (.sav)
```

## ¿Dónde estoy? El directorio de trabajo.

BUENA PRÁCTICA: guardar todo en un proyecto. Es como una cajita donde R
va a ejecutar todo y va a guardar por defecto todo en una carpeta
específica: **la carpeta del proyecto**.

```{r}
getwd()
```

Veamos en REstudio la configuración del proyecto Tools/Project Options.

## "Preciadas" bases y tablitas: exportar Tablas según su formato (Excel, SPSS y CSV)

Hay gente que si no le mandas un excel no sabe con qué comer esos datos, no pasa nada. La comunidad R es generosa y pensó en esas traducciones de entornos de trabajo. Cada formato tiene su propia función. 

### Guardar en CSV

Es el formato más universal. Usamos la funcion `write_csv()`, que es más
rápida y eficiente que el write.csv básico de R.

```{r}
write_csv(mi_data, "mi_data_exportada.csv") #nombre del objeto y nombre y formato del archivo entre comillas.
```

### Guardar en Excel (.xlsx)

Usamos el paquete `writexl`.

```{r}
write_xlsx(mi_data, "mi_data_exportada.xlsx") #nombre del objeto y nombre y formato del archivo entre comillas.
```

### Guardar en SPSS (.sav)

Para esto usamos el paquete `haven`. Es vital si trabajas en ciencias
sociales o con software estadístico tradicional.

```{r}
write_sav(mi_data, "mi_data_exportada.sav") #nombre del objeto y nombre y formato del archivo entre comillas.
```

### Guardar archivos de datos nativos (.RData o .rds) 

Cuando ya estemos comodos/as en el entorno de R vamos a queres guardar el objeto tal cual está en R manteniendo tipos de datos complejos. Esto va a suceder en el futuro cuando trabajen con modelado de datos por ejemplo, nos vamos a olvidar del SPSS y el Excel tan pesados por cosas intrascendentes... Lo juro.

#### RDS: Guarda un solo objeto. 

Es más limpio. Elegimos el intento mejor logrado. Evitamos guardar tablas con errores o repetidas.

```{r}
saveRDS(mi_data, "mi_data_objeto.rds")
```

#### RData: Guarda todo tu espacio de trabajo o múltiples objetos. 

Guarda todo lo que haya creado en enviroment. Puede ser muy pesado y confuso si venimos trabajando muchas horas, un intento tras otro. Pero ante la duda, guarda todo.

```{r}
save(mi_data, file = "mi_sesion.RData")
```

### Guardar Gráficos (ggplot2)

El gráfico puede guardarse como un objeto (con RDS, ver codigos anteriores) y/o como una imagen en distintos formatos (.png, .pdf, .jpg). Cuando usas tidyverse, usamos `ggsave()`. Importante: esta función detecta automáticamente el formato por la extensión que le pongas al nombre (.png, .pdf, .jpg).

```{r}
# al grpafico ya creado, prolijo y bonito lo guardamos

#PNG

ggsave("mi_grafico_final.png", plot = mi_grafico, width = 8, height = 6, dpi = 300) #nombre y extesión para guardar, el nombre del objeto gráfico. Parámetros de imagen

#JPG

ggsave("mi_grafico_final.jpg", plot = mi_grafico, width = 8, height = 6, dpi = 300)

#PDF

ggsave("mi_grafico_final.pdf", plot = mi_grafico)

```

# **LO MAS IMPORTANTE** 

Guardar el codigo en RMarkdown o simplemente el scrip

## Guardar el Script de R (.R)

Un script es simplemente un archivo de texto plano con extensión .R. Normalmente lo guardamos haciendo clic en el disco (💾) de RStudio.

## Guardar el archivo R Markdown (.Rmd)

El archivo .Rmd es tu "cuaderno de bitácora". Al guardarlo, conservas el texto, el código y la configuración del encabezado (YAML). Normalmente lo guardamos haciendo clic en el disco (💾) de RStudio.

## Exportar el HTML final

El archivo de salida (el HTML) es independiente, se genera cuando usamos `Knit` desde un archivo `RMD`.

1. Clic en el botón **Knit** (el icono de la tejedora).
2. Se generará un archivo `.html` en la misma carpeta donde está tu `.Rmd`.